【裁判字號】    96,易,2191
【裁判日期】    970115
【裁判案由】    詐欺
【裁判全文】
臺灣士林地方法院刑事判決              96年度易字第2191號
公  訴  人  臺灣士林地方法院檢察署檢察官
被      告  甲○○
選任辯護人  蔡宏修  律師
上列被告因詐欺案件，經檢察官提起公訴（95年度偵字第11847
號），被告於準備程序中就被訴事實為有罪之陳述，本院合議庭
裁定由受命法官獨任改依簡式審判程序審理，並判決如下：
    主  文
甲○○幫助意圖為自己不法之所有，以詐術使人將本人之物交付
，處有期徒刑肆月，如易科罰金以銀元參佰元即新臺幣玖佰元折
算壹日，減為有期徒刑貳月，如易科罰金以銀元參佰元即新臺幣
玖佰元折算壹日。緩刑貳年。
    事  實
一、甲○○因需金錢使用，於民國95年3 月15日，經由報紙廣告
    得知有人收購銀行帳戶，遂依該廣告上留存之電話與對方聯
    絡，而其明知將自己帳戶供作他人使用成為人頭帳戶，依一
    般社會生活之通常經驗，本可得預見其交付存摺等帳戶資料
    可能幫助不法犯罪集團掩飾或隱匿犯罪所得之財物，致使被
    害人及警方追查無門之情況下，仍不違背其本意，基於幫助
    詐欺取財之犯意，遂先於95年3 月22日，前往臺北市士林區
    ○○○路252 號士林芝山郵局，申請其原開設於該郵局帳號
    0000000 號帳戶（下稱士林芝山郵局帳戶）提款卡（即晶片
    卡），再至臺北市○○區○○路1 段197 巷25弄8 號前，將
    該帳戶之存摺、提款卡及密碼交付上開聯絡對象之不詳姓名
    年籍之成年男子，並取得該男子交付之現金新臺幣（下同）
    1 萬元，該男子即將上開提存工具轉交予其他詐欺集團成員
    ，該詐欺集團成員乃基於意圖為自己不法所有之概括詐欺犯
    意，連續於附表編號1 至2 所示之時間，以附表編號1 至2
    所示之詐騙方法，使附表編號1 所示之被害人乙○○陷於錯
    誤將附表編號1 所示之金額匯入甲○○所設上開帳戶內，另
    附表編號2 所示之被害人丙○○則陷於錯誤先匯款54萬元於
    其他指定之帳戶，至其發覺受騙後則未再匯入金錢至甲○○
    所設上開帳戶，而詐騙集團成員待上揭被害人匯款至上述帳
    戶後，即行提領一空。嗣乙○○、丙○○發覺遭詐騙後分別
    報警循線查獲。
二、案經臺北市政府警察局士林分局報告臺灣士林地方法院檢察
    署檢察官偵查起訴。
    理  由
一、上揭犯罪事實，業據被告甲○○於本院審理中坦承不諱，而
    被害人乙○○、丙○○於上開時、地，遭受詐欺集團以電話
    為附表所示之詐欺方法，致使被害人乙○○陷於錯誤而將附
    表編號1 所示之金錢匯入被告所開設上開帳戶遭提領，被害
    人丙○○則未匯款之事實，亦據證人即被害人乙○○、丙○○分別於警詢中及檢察官偵查中證述明確，且有被告甲○○
    於95年3 月22日至其原設立之士林芝山郵局申請金融卡（即
    提款卡）之申請書、中華郵政股份有限公司臺北郵局95年8
    月25日北營字第0950903487號函所附被告甲○○之開戶資料
    及存提明細及被害人乙○○匯款之郵政國內匯款執據1 紙在
    卷足稽，應甚明確，而堪認定。
二、按金融存款帳戶，係作為存戶個人財產保管之用，與存戶之
    存摺、提款卡及密碼相結合，其專屬性、私密性甚高，除非
    本人或與本人具密切之關係者，難認有何理由可自由流通使
    用該存摺、提款卡及密碼，而一般人亦均應有妥為保管存摺
    、提款卡及密碼，以防止被他人冒用之認識，縱有特殊情況
    偶有將存摺、提款卡及密碼交付他人之需，亦必深入瞭解其
    用途後再行提供使用，此為吾人日常生活經驗與事理；且觀
    諸現今社會上，詐騙者蒐購人頭帳戶，持以作為詐欺取財犯
    罪所得掩飾之用，常有所聞，出借帳戶予非親非故之人，受
    讓人可能係為從事詐欺犯罪，已屬人盡皆知之事，被告於本
    院審理中已自承其預見不詳姓名之成年男子恐將利用其所提
    供之金融機構帳戶，作為詐欺犯罪使用（參見本院卷第46頁
    ），竟將其所設上開帳戶之存摺、提款卡及密碼交付不熟識
    之該人，供詐欺犯罪者作為上開詐欺取財犯罪使用，顯不違
    反其本意，其幫助他人犯詐欺取財罪之不確定故意至明，則
    被告幫助犯詐欺取財之犯行堪以認定。
三、查被告行為後，刑法於94年2 月2 日修正公布，95年7 月1
    日施行，其中刪除第56條（連續犯），並修正第2 條（新舊
    法之比較適用）、第33條第5 款（罰金刑）等規定。其中刑
    法第2 條係規範行為後法律變更所生新舊法律比較適用之準
    據法，是刑法第2 條本身雖經修正，但該條文既屬適用法律
    之準據法，本身尚無比較新舊法之問題，應逕適用裁判時即
    修正後刑法第2 條規定以決定適用之刑罰法律。
  (一)行為後法律有變更者，適用行為時之法律。但行為後之法律
    有利於行為人者，適用最有利於行為人之法律，修正後刑法
    第2 條第1 項定有明文。又比較時應就罪刑有關之共犯、未
    遂犯、想像競合犯、牽連犯、連續犯、結合犯，以及累犯加
    重、自首減輕暨其他法定加減（如身分加減）與加減例等一
    切規定，綜其全部罪刑之結果而為比較。再從刑附屬於主刑
    ，除法律有特別規定者外，依主刑所適用之法律（最高法院
    95年第8 次刑事庭會議決議參照）。
  (二)修正前刑法第56條有關「連續數行為而犯同一之罪名者，以
    一罪論，但得加重其刑至2 分之1 」之連續犯規定，經修正
    刪除。附表編號1 、2 所示之詐欺犯罪者於本案所為該2 次
    詐欺犯罪行為，均發生於新法施行之前，各所為犯罪時間緊
    接，均係犯基本構成要件相同之罪名，其等主觀上顯各係基
    於概括犯意所為，各為連續犯，依修正前刑法第56條規定，
    應論以一罪，而在刑法修正後，則應分論併罰，自以修正前
    連續犯之規定較有利於被告，而被告為幫助犯，係從屬於正
    犯而成立，亦按正犯之刑而處罰，自亦對其較為有利。
  (三)罰金刑部分，刑法分則編各罪所定罰金刑之貨幣單位原為銀
    元，修正前刑法第33條第5 款規定：「罰金：1 元（銀元）
    以上。」，而依罰金罰鍰提高標準條例規定，就72年6 月26
    日前修正之刑法部分條文罰金數額提高2 至10倍，其後修正
    者則不提高倍數，並依現行法規所定貨幣單位折算新臺幣條
    例規定，以銀元1 元折算新臺幣3 元；修正後刑法第33條第
    5 款規定：「罰金：新臺幣1,000 元以上，以百元計算之。
    」，刑法第33條第5 款所定罰金貨幣單位經修正為新臺幣後
    ，刑法分則各罪所定罰金刑之貨幣單位亦應配合修正為新臺
    幣，為使刑法分則編各罪所定罰金之最高數額與刑法修正前
    趨於一致，乃增訂刑法施行法第1 條之1 ：「中華民國94年
    1 月7 日刑法修正施行後，刑法分則編所定罰金之貨幣單位
    為新臺幣。94年1 月7 日刑法修正時，刑法分則編未修正之
    條文定有罰金者，自94年1 月7 日刑法修正施行後，就其所
    定數額提高為30倍。但72年6 月26日至94年1 月7 日新增或
    修正之條文，就其所定數額提高為3 倍。」；從而，刑法分
    則編各罪所定罰金刑之最高數額，於上開規定修正後並無不
    同，惟修正後刑法第33條第5 款所定罰金刑最低數額，較之
    修正前提高，修正前刑法第33條第5 款規定為有利於被告。
  (四)綜上，本件經綜合觀察全部罪刑比較之結果，依修正後刑法
    第2 條第1 項前段規定，應適用修正前刑法第33條第5 款之
    規定及修正前刑法第56條連續犯之規定。
  (五)再修正後刑法第30條規定：「幫助他人實行犯罪行為者，為
    幫助犯。雖他人不知幫助之情者，亦同。幫助犯之處罰，得
    按正犯之刑減輕之。」，而修正前之刑法第30條則規定：「
    幫助他人犯罪者，為從犯。雖他人不知幫助之情者，亦同。
    從犯之處罰，得按正犯之刑減輕之。」，觀諸修正前後幫助
    犯之規定，僅有文字之修正，無關成立幫助犯內容之實質之
    變更，非屬科刑規範事項之變更，自非法律之變更，應逕行
    適用修正後之規定。
  (六)另修正刑法係自95年7 月1 日起施行，在此之前，刑法分則
    編有關罰金刑之貨幣單位係銀元；且依刑法分則編應處罰金
    者，應適用罰金罰鍰提高標準條例第1 條之規定；亦即應按
    各該具體條文制定或修正之時間先後，定其提高之倍數。惟
    被告行為後，刑法施行法增訂第1 條之1 ，於95年6 月14日
    經總統公布，並自同年7 月1 日起施行；該條規定：「中華
    民國94年1 月7 日刑法修正施行後，刑法分則編所定罰金之
    貨幣單位為新臺幣。94年1 月7 日刑法修正時，刑法分則編
    未修正之條文定有罰金者，自94年1 月7 日刑法修正施行後
    ，就其所定數額提高為30倍。但72年6 月26日至94年1 月7
    日新增或修正之條文，就其所定數額提高為3 倍」。亦即自
    95年7 月1 日起，刑法分則編所定罰金之貨幣單位，由原來
    之銀元改為新臺幣；且94年1 月7 日刑法修正時，刑法分則
    編未修正之條文定有罰金者，自95年7 月1 日起，有關罰金
    之數額提高為30倍。刑法第339 條第1 項之罪自24年7 月1
    日施行後即未再修正，依增訂刑法施行法第1 條之1 之規定
    ，其罰金以新臺幣為單位，數額應提高30倍。此與增訂前之
    罰金以銀元為單位，且適用罰金罰鍰提高標準條例第1 條前
    段之結果應提高10倍，而新臺幣與銀元之比例為3 ：1 ，換
    算結果亦為30倍者，並無不同。亦即增訂刑法施行法第1 條
    之1 之意旨，僅在使刑法規範之罰金刑之貨幣單位，一律改
    為新臺幣，並使增訂前後有關罰金刑提高之倍數一致，對被
    告而言，並無有利、不利之比較適用之問題，且此增訂之規
    定應屬罰金罰鍰提高標準條例第1 條但書之情形，當無同條
    前段規定之適用，自應逕行適用刑法施行法第1 條之1 之規
    定。
四、核被告所為，係犯刑法第339 條第1 項之詐欺取財既遂罪。
    被告對詐欺正犯提供帳戶資以助力，但並未參與詐欺犯罪行
    為之實行，應屬幫助他人實行犯罪行為，為幫助犯，乃依刑
    法第30條第2 項之規定減輕其刑。又上開詐欺集團以如附表
    所示之詐欺手法，連續詐欺被害人乙○○及丙○○，均於刑
    法修正施行前為之，且時間緊接，所犯係構成要件相同之罪
    名，顯係基於概括犯意反覆為之，應依修正前刑法第56條連
    續犯規定，論以連續詐欺取財既遂一罪。然被告係以一提供
    帳戶之幫助行為，同時幫助詐欺集團詐得前揭被害人財物，
    係一行為而觸犯2 個幫助詐欺取財既遂罪，為想像競合犯，
    原本應從幫助連續詐欺取財既遂之一罪處斷，惟被告於幫助
    詐欺行為後，刑法業已修正施行，並刪除第56條連續犯之規
    定，已如前述，是經新舊法比較後，論以舊法連續犯得加重
    其刑之規定，反而不利於被告，自應適用新法有利於被告之
    幫助詐欺取財既遂罪之一罪論斷。爰審酌被告因缺錢花用，
    竟提供帳戶供他人掩飾犯罪所得使用，非但增加被害人尋求
    救濟之困難，造成社會人心不安，亦助長詐騙犯罪者之氣焰
    ，使詐欺犯罪者得以順利取得詐欺所得之財物，危害財產交
    易安全擾亂金融秩序甚鉅，及其品行、犯後態度等一切情狀
    ，量處如主文所示之刑。又被告係於96年4 月24日以前犯本
    罪，應依中華民國96年罪犯減刑第2 條第1 項第3 款之規定
    減其宣告刑期2 分之1 。再修正前刑法第41條第1 項前段規
    定：「犯最重本刑為5 年以下有期徒刑以下之刑之罪，而受
    6 個月以下有期徒刑或拘役之宣告，因身體、教育、職業、
    家庭之關係或其他正當事由，執行顯有困難者，得以1 元以
    上3 元以下折算1 日，易科罰金。」，而被告行為時之易科
    罰金折算標準，依95年7 月1 日修正條文施行前罰金罰鍰提
    高標準條例第2 條前段之規定（該條業經總統於95年5 月17
    日公布刪除，並自95年7 月1 日失效），就其原定數額提高
    為100 倍折算1 日，則被告行為時之易科罰金折算標準，應
    以銀元100 元至300 元折算1 日，經折算為新臺幣後，係以
    新臺幣300 元至900 元折算為1 日；惟修正後之刑法第41條
    第1 項前段則規定：「犯最重本刑為5 年以下有期徒刑以下
    之刑之罪，而受6 個月以下有期徒刑或拘役之宣告者，得以
    新臺幣1,000 元、2,000 元或3,000 元折算1 日，易科罰金
    。」，比較修正前後之易科罰金折算標準，依刑法第2 條第
    1 項前段之規定，應適用修正前刑法第41條第1 項前段及修
    正前罰金罰鍰提高標準條例第2 條之規定諭知其易科罰金之
    折算標準，以示懲儆。未查，被告未曾因故意犯罪受有期徒
    刑以上刑之宣告，此有臺灣高等法院被告前案紀錄表1 份在
    卷可稽，此次因一時失慮偶罹刑典，事後已坦承犯行，並已
    賠償被害人乙○○現金15,000元，有郵政國內匯款執據1紙
    附卷可憑（參見本院卷第49頁），其深具悔意，經此教訓，
    應知所警惕而無再犯之虞，本院因認所宣告之刑，以暫不執
    行為適當，爰依刑法第74條第1 項第1 款之規定宣告緩刑2
    年（最高法院95年度第8 次刑事庭會議決議參照，應逕行適
    用新法），以啟自新。
據上論斷，應依刑事訴訟法第273 條之1 第1 項、第299 條第1
項前段，中華民國96年罪犯減刑條例第2 條第1 項第3 款、第7
條、第9 條，刑法第2 條第1 項、第339 條第1 項、第55條、第
30條第2 項、第74條第1 項第1 款、修正前刑法第41條第1 項前
段，刑法施行法第1 條之1 第1 項、第2 項前段，修正前罰金罰
鍰提高標準條例第2 條，現行法規所定貨幣單位折算新臺幣條例
第2 條，判決如主文。
本案經檢察官翁偉倫到庭執行職務。
中    華    民    國    97    年    1     月    15    日
                  刑事第一庭法  官  雷雯華
以上正本證明與原本無。
如不服本判決，應於收受送達後10日內向本院提出上訴書狀，其
未敘述上訴之理由者並得於提起上訴後20日內向本院補提理由書
（均須按他造當事人之人數附繕本）。
                            書記官  陳如玲
中    華    民    國    97    年    1     月    15    日
 附表：
┌─┬─────┬───┬─────────┬──────┬─────┐
│編│詐欺時間  │被害人│詐騙方法          │匯款時間    │詐得金額  │
│  │          │      │                  │            │（新臺幣）│
│號│          │      │                  │            │          │
│  │          │      │                  │            │          │
├─┼─────┼───┼─────────┼──────┼─────┤
│1 │95年4 月13│乙○○│乙○○在宜蘭縣頭城│95年4 月13日│15,000元  │
│  │日        │      │鎮○○路181 號2 樓│下午1 時25分│          │
│  │          │      │接到電話，對方稱其│許          │          │
│  │          │      │中3 獎，可得100 萬│            │          │
│  │          │      │元，但需加入會員及│            │          │
│  │          │      │購買物品始得領款，│            │          │
│  │          │      │乙○○信以為真，乃│            │          │
│  │          │      │依其指示先於95年4 │            │          │
│  │          │      │月13日下午1 時25分│            │          │
│  │          │      │許，至宜蘭大坡路郵│            │          │
│  │          │      │局匯款15,000元至江│            │          │
│  │          │      │昊錦所設上開士林芝│            │          │
│  │          │      │山郵局帳戶。      │            │          │
├─┼─────┼───┼─────────┼──────┼─────┤
│2 │95年4 月中│丙○○│95年3 月中旬，住在│            │0元       │
│  │旬        │      │臺中縣潭子鄉興華一│            │          │
│  │          │      │路422 巷31號5 樓之│            │          │
│  │          │      │丙○○接到自稱「新│            │          │
│  │          │      │鴻海集團」業務員許│            │          │
│  │          │      │先生之電話，該人稱│            │          │
│  │          │      │丙○○抽中該公司晚│            │          │
│  │          │      │會2 獎，可得100 萬│            │          │
│  │          │      │元，但需先購買商品│            │          │
│  │          │      │始能取得獎金，致洪│            │          │
│  │          │      │家惠陷於錯誤，依其│            │          │
│  │          │      │指示陸續匯款54萬元│            │          │
│  │          │      │予該人指定之其他帳│            │          │
│  │          │      │戶，惟仍未取得獎金│            │          │
│  │          │      │，丙○○已查覺受人│            │          │
│  │          │      │詐騙，而在95年4 月│            │          │
│  │          │      │中旬，有一自稱方小│            │          │
│  │          │      │姐之人再打電話稱年│            │          │
│  │          │      │度要結算了，要求其│            │          │
│  │          │      │再匯3 萬元至甲○○│            │          │
│  │          │      │所設上開士林芝山郵│            │          │
│  │          │      │局帳戶，丙○○則未│            │          │
│  │          │      │匯款。            │            │          │
│  │          │      │                  │            │          │
└─┴─────┴───┴─────────┴──────┴─────┘
附錄本案論罪科刑法條全文：
刑法第339條第1項
意圖為自己或第三人不法之所有，以詐術使人將本人或第三人之
物交付者，處5 年以下有期徒刑、拘役或科或併科1 千元以下罰
金。


司法院資訊處製作；財團法人民間司法改革基金會備份。
